臺灣高等法院刑事判決
110年度上易字第490號
上  訴  人  臺灣士林地方檢察署檢察官
被      告  江昱昕

上列上訴人因被告違反毒品危害防制條例案件，不服臺灣士林地
方法院109年度簡上字第85號，中華民國109年12月30日第一審判
決（起訴案號：臺灣士林地方檢察署108年度毒偵字第1158號）
，提起上訴，本院判決如下：
    主  文
上訴駁回。
    理  由
一、本案經本院審閱結果，認第一審為公訴不受理之判決，核無
    不當，應予維持，並引用如附件一第一審判決書之記載。 
二、上訴人意旨略如附件二。
三、本院駁回上訴之理由
　㈠按依109 年1 月15日修正公布、同年7 月15日施行之毒品危
    害防制條例第20條第3 項規定，犯第10條之罪於觀察、勒戒
    或強制戒治執行完畢釋放後，3 年後始再犯者，不論其行為
    係在新法施行生效前或施行生效後所為（同條例第35條之1
    第1、2 款參照），均應適用同條第1、2 項（即應先觀察、
    勒戒或強制戒治）之規定，其修法理由謂：施用毒品者具「
    病患性犯人」之特質，並參諸世界各國之醫療經驗及醫學界
    之共識，咸認施用毒品成癮者，其心癮甚難戒除，如觀察、
    勒戒或強制戒治執行完畢釋放後，3 年後始再有施用第
    一、二級毒品之行為者，足見其有戒除毒癮之可能，宜再採
    以觀察、勒戒方式戒除其身癮及以強制戒治方式戒除其心癮
    之措施，為能放寬觀察、勒戒或強制戒治制度之適用時機，
    以協助施用者戒除毒癮，爰修正第3 項。同條例第23條第2
    項亦配合修正為「觀察、勒戒或強制戒治執行完畢釋放後，
    3 年內再犯第10條之罪者，檢察官或少年法院（地方法院少
    年法庭）應依法追訴或裁定交付審理」。由此可知，本次修
    法對於施用毒品者應「施以觀察、勒戒或強制戒治」，抑或
    應「依法追訴（或裁定交付審理）」之適用範圍，係確立初
    犯為具「病患性犯人」之特質應先經一完整之醫療處置，3
    年內再犯者應依法追訴（或裁定交付審理），3 年後再犯則
    裁定觀察、勒戒，殆無疑義。但對於3 犯以上距最近1 次觀
    察、勒戒或強制戒治執行完畢釋放後，逾3 年者，究應適用
    同條例第20條第3 項（施以觀察、勒戒或強制戒治）或第23
    條第2 項（依法追訴或裁定交付審理）處理，本次修法未明
    確規定，惟基於罪刑法定之明確性原則、法文之文義解釋，
    參諸觀察、勒戒等治療處置，乃結合醫師、觀護人、社工心
    理諮商等不同領域之專業人員參與之保安處分措施，目的除
    在戒除施用毒品者身癮、心癮之措施外，並企圖重新塑造生
    活紀律，改變其病態行為，與刑罰之執行並不相同，無法以
    刑罰補充或替代上開醫療處置之特性。從而，3 犯以上如距
    最近1 次觀察、勒戒或強制戒治執行完畢釋放後，已逾3 年
    者，其間縱經判刑、執行，究與觀察、勒戒或強制戒治已經
    完整之治療療程不同，無法補充或替代上開之醫療處置，均
    應再予觀察、勒戒之機會，方為適法。又依修正後毒品危害
    防制條例第35條之1 第1 款之規定，於此次毒品危害防制條
    例修正施行前犯第10條之罪之案件，於修正施行後，偵查中
    之案件，由檢察官依修正後規定處理，亦即：倘係3 犯以上
    ，其施用第一、二級毒品犯行，如距其最近1 次觀察、勒戒
    或強制戒治執行完畢釋放後，已逾3 年，檢察官應「為觀察
    、勒戒之聲請」；如尚在3 年以內，始應「依法追訴」。
  ㈡109年7月15日生效施行之毒品危害防制條例第35條之1第1款
    明白規定「偵查中之案件，由檢察官依修正後規定處理。」
    ，依該條增訂之立法理由說明，亦可知：①若係偵查中之案
    件，由檢察官依修正施行後規定處理之。②若該等案件於修
    正施行前已繫屬於法院或少年法院（地方法院少年法庭）者
    ，為求程序之經濟，法院或少年法院（地方法院少年法庭）
    應依修正施行後之規定處理，即應依職權為觀察、勒戒或強
    制戒治之裁定。亦即，倘依109年7月15日生效施行之毒品危
    害防制條例規定應行觀察、勒戒之施用毒品者，其施用毒品
    之行為時間是在109年7月15日以前，而於109年7月15日前已
    經檢察官起訴或聲請簡易判決處刑繫屬於法院，受理之法院
    應依職權裁定行觀察、勒戒，以求程序之經濟，但若該案件
    於109年7月15日仍尚未經起訴或聲請簡易判決處刑而繫屬於
    法院，即應由尚在偵查中之承辦檢察官依修正後之規定處理
    ，並非可由檢察官仍逕予起訴或聲請簡易判決處刑，而由法
    院改以裁定將此類行為人進行觀察、勒戒，否則不啻違背毒
    品危害防制條例第35條之1分別規定第1款、第2款處理方式
    之立法目的。
  ㈢依毒品危害防制條例第20條第1 項規定：犯第10條之罪（施
    用毒品）者，檢察官應聲請法院裁定，或少年法院（地方法
    院少年法庭）應先裁定，令被告或少年入勒戒處所觀察、勒
    戒，其期間不得逾2月。第2項前段規定：觀察、勒戒後，檢
    察官或少年法院（地方法院少年法庭）依據勒戒處所之陳報
    ，認受觀察、勒戒人無繼續施用毒品傾向者，應即釋放，並
    為不起訴之處分或不付審理之裁定。即知犯施用毒品之罪者
    ，檢察官或少年法庭應先將被告或少年送勒戒處所觀察、勒
    戒；經觀察、勒戒後，無繼續施用毒品傾向者，應由檢察官
    為不起訴之處分或由少年法庭為不付審理之裁定，檢察官不
    得逕向法院提起公訴。檢察官未將被告先送勒戒處所觀察、
    勒戒，而逕行起訴，其起訴之程序違背規定，自應諭知不受
    理之判決。
　㈣經查：
  ⒈被告因施用毒品之前案，經臺灣士林地方法院104年度毒聲字
    第351號裁定送法務部○○○○○○○○附設勒戒處所觀察、勒戒後
    ，認無繼續施用毒品之傾向，於105年3月23日執行完畢釋放
    出所，由臺灣士林地方檢察署檢察官以104年度毒偵字第200
    6號為不起訴處分確定，此後就未再有經觀察、勒戒或強制
    戒治之情事，此有本院被告前案紀錄表在卷可參。
　⒉本案被告施用第二級毒品行為時（即於108年4月21日晚上11
    時許），距其前案觀察、勒戒執行完畢（即105年3月23日）
    ，已逾3 年，縱被告其後雖另因犯施用毒品罪，經起訴、判
    刑或執行，但迄今並無再受觀察、勒戒或強制戒治等保安處
    分之裁判及執行，依前所述，本案即應由檢察官循雙軌治療
    模式為選擇裁量處置。檢察官雖依修正前之規定提起公訴，
    然因法律修正之情事變更，致欠缺訴追條件，法院亦無從替
    代檢察官為上開合義務性之裁量處遇，應認本件起訴程序違
    背規定，應諭知不受理判決。原審因此依刑事訴訟法第303 
    條第1 款、第307 條規定，對被告本案被訴犯行判決公訴不
    受理，經核並無違誤，應予維持。檢察官猶以前詞提起上訴
    ，指摘原判決不當，難認有理由，應予駁回，並不經言詞辯
    論為之。　
據上論結，應依刑事訴訟法第372 條、第368 條、第373條，判
決如主文。
本案經檢察官江玟萱提起上訴。
中　　華　　民　　國　　110 　年　　3 　　月　　25　　日
                  刑事第十二庭  審判長法  官  陳如玲
　　　　　　　　　                    法  官  郭惠玲
　　　　　　　　　　                  法  官  廖建瑜
以上正本證明與原本無異。
不得上訴。
                                      書記官  邵佩均
中　　華　　民　　國　　110 　年　　3 　　月　　25　　日